【裁判字號】    97,訴,79
【裁判日期】    970714
【裁判案由】    塗銷抵押權登記
【裁判全文】
臺灣板橋地方法院民事判決                97年度訴字第79號
原      告  乙○○○
訴訟代理人  游朝義律師
複代理人    王景暘律師
被      告  丁○○
上列當事人間請求塗銷抵押權登記事件，經本院於民國97年6 月
30日言詞辯論終結，判決如下：
    主  文
原告之訴駁回。
訴訟費用由原告負擔。
    事實及理由
一、原告主張：被告於民國82年6 月29日與原告簽訂抵押權設定
    契約書，約定由原告提供原告所有，坐落台北縣板橋市○○
    段第1688地號土地，權利範圍1/3 ，及其上建號第677 號建
    物（門牌號碼：台北縣板橋市○○路32巷1 弄11之1 號），
    權利範圍全部（下稱系爭不動產），為被告設定新臺幣（下
    同）120 萬元之最高限額抵押權，約定抵押權存續期間自82
    年6 月28日起至82年9 月27日止，清償日期為82年9 月27日
    ，經台北縣板橋地政事務所82年板登字第036804號收件，82
    年6 月29日登記在案。惟被告迄今仍未貸與上開抵押借款12
    0 萬元，抵押權存續期間早經屆滿，確無抵押債權存在，其
    原擔保之存續期間所可發生之債權，已確定不存在，依抵押
    權之從屬性，應許抵押人請求抵押權人即被告塗銷抵押權設
    定登記。又本件系爭不動產登記之抵押權人為被告，抵押債
    務人為原告，兩造既確定無抵押債權存在，應許抵押人即原
    告請求塗銷本件抵押權登記等語。併為聲明：被告應將坐落
    台北縣板橋市○○段第1688地號土地，權利範圍1/3 ，及板
    橋市○○段第677 建號建物（門牌號碼：台北縣板橋市○○
    路32巷1 弄11之1 號），權利範圍全部，於82年6 月29日收
    件，收件字號為板橋地政事務所82年板登字第036804號之最
    高限額120 萬元之抵押權登記塗銷。
二、被告則以：原告於82年6 月間，透過訴外人劉冠宏，向被告
    借款100 萬元，約定利息每月每萬元以150 元計付，原告並
    提供其名下之系爭不動產為其債務之擔保，向板橋地政事務
    所辦理抵押權登記予被告。被告亦依約將借款由中國國際商
    業銀行新莊分行被告帳戶提領交付，原告亦依約繳納4 期以
    上之利息。換言之，兩造間仍存有借款債務尚未清償，債權
    請求時效亦尚未屆滿，故原告請求為無理由等語資為抗辯。
    併為答辯聲明：原告之訴駁回。
三、原告主張：被告於82年6 月29日與原告簽訂抵押權設定契約
    書，約定由原告提供其所有系爭不動產為被告設定120 萬元
    之最高限額抵押權，抵押權存續期間自82年6 月28日起至82
    年9 月27日止，並經台北縣板橋地政事務所82年板登字第03
    6804號收件，82年6 月29日為抵押權登記，登記之抵押人及
    債務人均為原告之事實，業據提出抵押權設定契約書影本、
    系爭不動產登記謄本為證，並為被告所不爭執，堪信為真實
    。又原告主張：系爭最高限額抵押權設定後，迄82年9 月27
    日存續期間屆滿時止，被告並未實際交付借款予原告，兩造
    間並無抵押債權存在之事實，則為被告所否認，並以前揭情
    詞置辯。是本件兩造之爭點為：系爭最高限額抵押權所擔保
    之債權是否存在？
四、按民法第474 條第1 項規定：「稱消費借貸者，謂當事人一
    方移轉金錢或其他代替物之所有權於他方，而約定他方以種
    類、品質、數量相同之物返還之契約。」另依同法第103 條
    第1 、2 項規定：「代理人於代理權限內，以本人名義所為
    之意思表示，直接對本人發生效力。」、「前項規定，於應
    向本人為意思表示，而向其代理人為之者，準用之。」。經
    查：證人即原告之子丙○○於97年4 月14日言詞辯論期日到
    庭證稱：（問：系爭不動產有設定第二順位抵押權給被告的
    經過？）答：「因為跟被告借錢，所以拿房子給被告抵押，
    借了80萬元，被告有交付給我，實際上是我去借錢的，錢是
    代書交給我的，代書戊○○交給我的，借我錢的人是誰代書
    並沒有跟我說，他並沒有說實際借錢的人是誰，我們是去找
    代書說要用房子作抵押借錢，至於代書是找誰借錢我並不清
    楚，我借的錢有還，我是另外再用房子去向第三順位抵押權
    人甲○借錢之後還給第二順位抵押權人，我是交給代書去處
    理第三胎的借款，那時候借到160 萬，當時甲○、我以及第
    二胎的抵押權人都在場，可是不是現在在庭上的被告，當場
    就還給第二胎的80萬元交給在場的第二順位抵押權人，那時
    候第二順位抵押權人是被告，但是交錢時我並不知道在場的
    人不是被告丁○○，因為我並不認識被告，當時在場的第二
    順位抵押權人是誰我也不知道。我母親有同意我拿他的不動
    產去借錢，我母親也同意我用他的名字去借錢。」。（問：
    是跟何人借錢？）答：「借錢交給我的是叫丁○○，但是並
    不是庭上被告，交錢時代書、我以及第二順位抵押權人都在
    。那時候把錢交給我的那個人並不是在庭上的被告，我以為
    就是第二順位的抵押權人。因為我沒有去過問拿了錢就離開
    了，我借二胎後也曾經給付過利息，那時候利息是用匯款的
    方式繳交，我是匯入何人的帳號我已經忘記了，繳了幾期我
    也忘記了，那時候都是朋友幫我匯錢的，都是匯利息並沒有
    匯本金的部分。」。（問：你還錢之後交借款給你的人有沒
    有把你簽的票據及借據還給你？）答：「有簽利息本票，本
    金也有簽一張本票，總共簽了12張，那時候設定第三順位抵
    押權時他也沒有還給我，他只有給我塗銷證明，塗銷證明上
    面是被告的名字，還有一張被告的印鑑證明，但是被我弄丟
    了。」（問：本件借款清償時第三人戊○○是否都在場？）
    答：「是的，設定及塗銷第二順位抵押權設定、設定第三順
    位抵押權都是由戊○○幫我辦的，塗銷的文件我記得有交給
    代書，但是代書說我已經拿回去了。」等語。另證人即辦理
    系爭抵押權設定事宜之代書戊○○亦於97年5 月26日言詞辯
    論期日到庭結證稱：（問：系爭不動產第二、第三順位抵押
    權是否你所辦理？）答：「我是代書，是我所辦理的。」。
    （問第二順位抵押權，是何人所來辦理的？）答：「是劉冠
    宏來辦理的，是所有權人本人及他兒子丙○○來委託我辦理
    的，他們當時說要辦理第二順位抵押權，當時是委託我替他
    找人借貸，後來我是找劉冠宏借貸，當時是在我的事務所交
    付金錢，交了一百萬元，是交給丙○○，當時是劉冠宏拿了
    被告的戶籍資料說抵押權要設給被告丁○○，原告知道是劉
    冠宏借錢給他的，劉冠宏跟原告是認識的，當時還錢也是在
    我的事務所，當時劉冠宏有拿被告印鑑證明及戶籍資料及清
    償證明、抵押權他項權利證明書給丙○○，當時是以現金作
    清償的，是劉冠宏所拿來的。」等語。是原告與被告雖未曾
    謀面，互不相識，然依上開證人證詞，足證本件乃原告授權
    其子丙○○，以原告名義，代理原告以系爭不動產為擔保，
    委託代書戊○○代為找尋金主，辦理抵押借款；訴外人劉冠
    宏則係以被告之名義，借款100 萬元予原告。此由劉冠宏係
    以被告名義交付借款，並持被告之資料辦理抵押權設定登記
    ，及丙○○上開證稱：係向被告借錢，以系爭不動產辦理抵
    押，被告有交付借款... 借錢交給我的是叫丁○○等語，可
    證丙○○係以原告名義借款，劉冠宏係以被告之名義貸與款
    項給原告，故其等所為意思表示之效力自分別及於原告、被
    告。因此系爭消費借貸關係，乃存在於原告與被告之間。雖
    丙○○另證稱：那時候第二順位抵押權人是被告，但是交錢
    時其並不知道在場的人不是被告丁○○，因為其並不認識被
    告等語。然代書戊○○已證稱：劉冠宏與原告是認識的等語
    ，是丙○○上開證詞是否實在，已堪置疑。且劉冠宏縱未表
    明其非被告本人，然其既以被告名義貸款予原告，且原告主
    觀上亦認貸與人為被告，則不論原告之代理人丙○○是否知
    悉交付借款當時在場之人非被告本人，均不影響系爭消費借
    貸係存在於兩造之間之認定。故原告主張被告並未交付借款
    予原告，兩造間無抵押債權之發生，自不足採。
五、至證人丙○○、戊○○雖另證稱：原告後來有另就系爭不動
    產設定第三順位之抵押權予訴外人甲○，並向甲○借款，用
    以清償系爭借款，劉冠宏並有交付被告出具之清償證明、被
    告之印鑑證明，以供原告辦理系爭抵押權之塗銷登記等語。
    然其等均無法提出清償證明書，且系爭抵押權登記迄未辦理
    塗銷，是其等此部分關於系爭借款業已清償之證詞，自不足
    採。矧本件原告係主張兩造間並無借貸關係，故系爭最高限
    額抵押權是沒有債權之抵押權，應予塗銷等語，並未主張系
    爭抵押權已因所擔保之借款債權業已清償而消滅。因此，上
    開證人之證詞，並不影響本判決之結果。
六、從而，原告請求被告應將坐落台北縣板橋市○○段第1688地
    號土地，權利範圍1/3 ，及板橋市○○段第677 建號建物（
    門牌號碼：台北縣板橋市○○路32巷1 弄11之1 號），權利
    範圍全部，於82年6 月29日收件，收件字號為板橋地政事務
    所82年板登字第036804號之最高限額120 萬元之抵押權登記
    塗銷，為無理由，應予駁回。
七、因本案事證已臻明確，兩造其餘主張、陳述及所提之證據暨
    攻擊防禦方法，經本院審酌後，認均與本案判斷結果無影響
    ，毋庸再予一一審酌，附此敘明。
結論：本件原告之訴為無理由，依民事訴訟法第78條，判決如主
文。
中    華    民    國    97    年    7     月    14    日
                  民事第一庭    法  官  黃信樺
以上正本係照原本作成
如對本判決上訴，須於判決送達後20日內向本院提出上訴狀
中    華    民    國    97    年    7     月    14    日
                                書記官  李佳靜


司法院資訊處製作；財團法人民間司法改革基金會備份。
